臺灣桃園地方法院民事判決
110年度重訴字第213號
原      告  環塑科技有限公司

法定代理人  李甄秝  
訴訟代理人  蔡甫欣律師
被      告  中佑營造工程股份有限公司

法定代理人  邱敏錦  
訴訟代理人  趙元昊律師
            簡靖軒律師
上列當事人間請求履行契約等事件，本院於民國111年2月22日言
詞辯論終結，判決如下：
    主  文
原告之訴及假執行之聲請均駁回。
訴訟費用由原告負擔。
    事實及理由
壹、程序方面：
　　按訴狀送達後，原告不得將原訴變更或追加他訴，請求之基
    礎事實同一者，不在此限，民事訴訟法第 255條第1 項第2
    款定有明文。所謂請求之基礎事實同一，係指變更或追加之
    訴與原訴之主要爭點有其共同性，各請求所主張之利益在社
    會生活上可認係屬同一或關連之紛爭，並就原請求之訴訟及
    證據資料，於繼續審理時，在相當程度範圍內具有同一性或
    一體性，得期待於後請求之審理予以利用，俾先後兩請求得
    在同一程序中一併解決，以避免重複審理者，即屬之。原告
    原起訴訴之聲明為：㈠被告應於「原告同意被告向兩造共同
    委任陽信商業銀行民生分行領取信託專戶（戶名：陽信商業
    銀行受託信託財產專戶，好家在信託契約編號：RETF05986
    ，帳號：000000000000）領取保留款新臺幣（下同）4,360
    萬5,248元」之同時，同意簡秀倩地政士將坐落桃園市○○區○
    ○段000○000○00000○00000地號全部，及505-4、505-5、505-
    6、505-7地號各4502/10000土地之所有權狀正本交付原告，
    被告並將本項所示之土地交付予原告。㈡被告應自民國109年
    1月22日起至將前項所示之土地交付予原告日止，以6,800萬
    元按日之萬分之二違約金給付原告。㈢被告應給付原告895萬
    4,160元及自本起訴狀繕本送達翌日起至清償日止按年息百
    分之五計算之利息。㈣願供擔保請准宣告假執行。嗣撤回起
    訴訴之聲明第1項及民法第226條第1項之請求權基礎，並於1
    10年11月23日以書狀變更聲明如後述聲明所示（本院卷二第
    303頁），經核與前開規定相符，應予准許。
貳、實體方面：
一、原告主張：
  ㈠兩造於108年11月5日就坐落於桃園市○○區○○段000○000○00000
    ○00000地號應有部分範圍全部、同段第505-4、505-5、505-
    6、505-7地號應有部分各4502/10000之土地（下合稱系爭土
    地），簽訂不動產買賣契約書（下稱系爭契約書），另於同
    年12月30日簽立協議書（下稱系爭協議書），約定總價為6,
    800 萬元，由被告出售系爭土地予原告，並於109 年1 月20
    日前完成水土保持設施及公共設施等工程，驗收無誤後，兩
    造始進行信託專戶結算等事宜。
  ㈡嗣伊依約給付全部價金至陽信商業銀行受託信託財產專戶，
    訴外人即地政士簡秀倩並於109年1月10日將系爭土地之所有
    權移轉登記為伊所有。詎料，被告未依約履行系爭契約書「
    不動產買賣契約書附件：建築執造暨圖說」手寫第19頁-吳
    享隆建築師事務所設計圖「水土保持計畫總工程造價表」第
    7項「58公尺擋土牆」之施作，經伊委請律師二次具函催告
    被告應於109年2月25日前達成系爭契約書第16條第1款之約
    定，然被告並未依約完成。且被告亦尚未完成「A型排水溝
    之U1-1、U1-2項目、A型集水井之GA1項目、排水管P1、沉砂
    溝DA2」等設施。
  ㈢綜上，被告未依約完成上開水土保持設施，且被告因此遲延
    交付系爭土地予伊，依系爭契約第12條第1項計算109年1月2
    2日起至110年6月27日止之違約金7,126,400元（計算式：總
    價金6,800萬元按日萬分之2524日），並致伊受有如下述
    之損害：①施作「58公尺擋土牆」所需工程款3,178,544元、
    ②營業損失5,775,616元（計算式：525,056元/每月*11個月=
    5,775,616元）、③因被告遲延交付系爭土地導致興建廠房工
    程成本上漲之價金差額8,724,360元，以上①②③共計17,678,5
    20元。為此，爰依系爭契約書第12條第1項約定、民法第227
    條第1、2項、第231條第1項規定，提起本件訴訟等語。並聲
    明：
　⒈被告應給付原告7,126,400元之違約金。
  ⒉被告應給付原告17,678,520元及自原告110年11月22日聲明變
    更二狀繕本送達翌日起，至清償日止，按年息百分之五計算
    之利息。
  ⒊願供擔保請准宣告假執行。
二、被告則以：　
　㈠原告指稱伊應依系爭契約書附件之建築執照既圖說中之吳享
    隆建築師事務所設計圖「水土保持計畫總工程造價表」完成
    58公尺擋土牆，並以此主張伊應給付違約金及賠償損害云云
    ，然系爭契約書及系爭協議書之水土保持設施並不包含「58
    公尺擋土牆」，故伊無施作「58公尺擋土牆」之義務，兩造
    已合意由伊另行支付「A型排水溝之U1-1、U1-2項目、A型集
    水井之GA1項目、排水管P1、沉砂溝DA2」水保設施之施作費
    用後，由家禾營造工程有限公司(下稱家禾公司)繼續施作未
    完成之水土保持設施，免除伊就上開設施之施作義務，且雙
    方已於109年1月21日完成水土保持設施及系爭土地之點交，
    故伊並無違約情事，原告依此主張伊應給付違約金及賠償損
    害云云顯然無理。
　㈡伊既無義務施作「58公尺擋土牆」擋土牆之義務，是原告請
    求伊賠償施作擋土牆所需工程款317萬8544元，當屬無理；
    另原告主張109年7月份建築執照核准後，原告預計建築廠房
    、取得使用執照、增設生產設備要11個月，可增設生產線12
    條，以原告108年度平均每月淨利52萬5056元計算，11個月
    損失577萬5616元，請求被告賠償云云，然原告於伊點交系
    爭土地後已可自由使用，系爭廠房係因可歸責於原告怠於興
    建使用要與伊無涉。另原告稱要擴建生產線亦未提出相應證
    據證明確有此計畫，實無從依此計算實際營業損害，故原告
    請求伊賠償其不能營業之損失云云，難謂有理。
　㈢依照系爭契約書第16條第2項後段，已明確約明廠房係由原告
    自行興建，要與伊無涉，而伊早已於109年1月21日點交系爭
    土地，由兩造於110年6月22日協議內容「本案賣方已於109
    年1月點交土地與買方，故地價稅不分算」可證，原告先前
    亦從未主張伊未點交系爭土地等情。故原告自109年1月21日
    起即可自由使用系爭土地，其亦於109年8月向桃園市政府變
    更建築執照內容，從而，原告主張債務不履行請求伊給付興
    建廠房工程款之差額，自無理由等語，資為抗辯。並聲明：
　　⒈原告之訴駁回。
　　⒉如受不利判決，願供擔保請准宣告免為假執行。　
三、本件之爭點為（本院卷二第192-193頁、卷三第11頁）：  
　㈠系爭契約書及系爭協議書約定之水土保持設施及公共設施等
    工程，是否包含「58公尺擋土牆」？
　㈡系爭契約書及協議書之土地及水土保持設施於何時完成點交
    ？
　㈢兩造是否已經合意免除被告施作「A型排水溝之U1-1、U1-2項
    目、A型集水井之GA1項目、排水管P1、沉砂溝DA2」之義務
    ？
　㈣原告依據系爭契約書第12條第1項請求被告給付遲延違約金是
    否有理由？是否有可歸責於被告之事由而延遲給付？違約金
    計算之起、迄點應分別為何？違約金性質是損害賠償總額預
    定或懲罰性違約金？是否有過高而應依民法第252條酌減之
    情事？如是，應酌減之金額為若干？
　㈤原告依據民法第227條第1、2項、第231條第1項請求被告賠償
    原證12之施作「58公尺擋土牆」所需工程款3,178,544元、
    及營業損失5,775,616元是否有理由？
　㈥原告依據民法227條第2 項請求興建廠房工程價金之差額0000
    000 元，是否有理由？
四、系爭契約書及協議書約定之水土保持設施及公共設施等工程
    ，未包含58公尺擋土牆：
　㈠本院於109年度重訴字第223號案件審理中向桃園市政府建築
    管理處調閱系爭土地廠房新建工程水土保持計畫（下稱系爭
    水土保持計畫），未有被告主張之吳享隆建築師事務所設計
    圖「水土保持計畫總工程造價表」（見該案卷㈠第201頁），
    復未見有何58公尺擋土牆之記載，且經本院核閱上開卷宗無
    訛。又觀諸系爭水土保持計畫中所附之水土保持設施數量表
    ，未有58公尺擋土牆項目外，其餘項目均與水土保持計畫總
    工程造價表大致相符，此有上開水土保持設施數量表在卷可
    考（見該案卷㈡第109頁），另系爭水土保持計畫亦明定「本
    計畫無設置擋土構造物之需求，不另行配置擋土構造物」（
    見該案卷㈠第43頁）。再者，吳享隆建築師事務所設計圖「
    水土保持計畫總工程造價表」係於107年7月5日所製作（見
    該案卷㈠第201頁），而桃園市建築師公會辦理本件系爭土地
    發照案件時，依檢送之水保計畫書，於107年12月18日予以
    協審會簽之意見為「本案建物外牆兼擋土牆使用，屬建物外
    牆共構行為，故該擋土牆不納入水保計畫審查」，此有上開
    會簽表在卷可稽（見該案卷㈡第107頁），足見吳享隆建築師
    事務所設計圖中之「水土保持計畫總工程造價表」，非本案
    水土保持計畫之造價表，是系爭契約書及協議書約定之水土
    保持設施及公共設施等工程應不包含58公尺擋土牆。
　㈡證人即吳享隆建築師事務所建築師吳享隆於本院上開案件具
    結證稱：伊都有經兩造委任，且要先審查水土保持，再申請
    建造執照，申請建造執照時，需要水土保持技師簽證，（提
    示原證五第2頁）這次審查過的水土保持設施數量，沒有設
    置擋土牆，（提示該案卷㈠第201頁）這份水土保持計畫總工
    程造價表是由建築師所簽證，是申請建造送審時製作，但如
    果向桃園市政府建管處所函調卷宗資料若沒有此份文件，表
    示沒有提出，而且上開水土保持計畫總工程造價表第7項有
    寫擋土牆58公尺，伊不清楚為什麼有這擋土牆等語（見該案
    卷㈡第160至163頁），證人即葉樹機大地技師事務所技師葉
    樹機於本院具結證稱：伊有處理此案建築之水土保持計畫，
    （提示原證八）這份水土保持計畫是由伊製作，依水土保持
    計畫內容，本件申請建造執照時，水土保持計畫不需要設擋
    土牆，（提示原證十三）且共構擋土牆並非水土保持設施，
    （提示該案卷㈠第201頁）這份水土保持計畫總工程造價表是
    由建築師所製作，如果這樣寫是表示水土保持需要1個擋土
    牆，但不一定是對的，因為水土保持有一個定稿本，需要依
    定稿本來寫，（提示原證五第2頁）就是這個定稿本等語（
    見該案卷㈡第163至166頁），依上開證人證述，足見本件水
    土保持計畫無需設置擋土牆58公尺，且被告所引之吳享隆建
    築師事務所設計圖「水土保持計畫總工程造價表」（即該案
    卷㈠第201頁），業經建築師吳享隆到庭證稱未經提出送審，
    且技師葉樹機亦證稱水土保持係依定稿本所製作（即原證五
    第2頁），又比對送審定稿之系爭水土保持計畫中所附之水
    土保持設施數量表，未有58公尺擋土牆項目外，且水土保持
    設施數量表中規範均較水土保持計畫總工程造價表詳細，如
    水土保持設施數量表項次1即A型排水溝，即有「U1-1、U1-2
    、U2-1」等項目，而水土保持計畫總工程造價表之A型排水
    溝，僅有「U1」項目，且土地點交確認書、水保設施勘驗表
    就A型排水溝部分，亦分別就「U1-1、U1-2、U2-1」等項目
    說明，與土地點交確認書、水保設施勘驗表（見卷㈠第25頁
    、第29頁）所載A型排水溝內容相符。甚者，兩造於辦理土
    地點交時，係按水土保持設施數量表中之項目逐一核對，且
    就尚未施作部分即DA2均能說明，而未就58公尺擋土牆有任
    何說明或註記，此有土地點交確認書在卷可考（見該案卷㈠
    第25頁）。
　㈢證人即家禾營造有限公司負責人楊永全亦於本院審理時到庭
    證稱：「（問：共構牆與上開原證三中的右上角螢光筆處項
    次7擋土牆是否有關？）無關，請看項次7備註有效高度小於
    100公分，這張圖一開始原有規畫圖時，原告公司購買的土
    地應該是蓋在與對面廠房一樣高的位置，後來變更設計將原
    告公司的基地整塊往下開挖，變成與面前道路一樣高，故這
    個案件做過變更設計，此份圖面的數量與規格內容都與水土
    保持計畫不相符。」等語（本院卷三第37頁），益徵58公尺
    擋土牆非兩造所約定之施作項目。是綜合上開證人證述及事
    證，足見原告告所引附於不動產買賣契約書附件之建築執照
    暨圖說中之吳享隆建築師事務所設計圖「水土保持計畫總工
    程造價表」（見該案卷㈠第201頁），顯係誤置所致甚明。即
    58公尺擋土牆非本件約定施作之事項。
五、兩造已經合意免除被告施作「A型排水溝之U1-1、U1-2項目
    、A型集水井之GA1項目、排水管P1、沉砂溝DA2」之義務：
 ㈠依據兩造不爭執形式真正之被證3之109年1月土地點交確認書
   記載：「立書人環塑科技有限公司（買方）、中佑營造工程
   股份有限公司（賣方）於108年11月5日簽訂座落桃園市○○區○
   ○段000地號等七筆土地之不動產買賣契約書相關約定點交土
   地，雙方確認如下：一、水土保持計畫之設施勘驗表，業經
   水保技師勘驗並簽認完成，點交之後由買方自行負責管理維
   護，賣方不負維修之責。二、私設道路已由賣方施作完成，
   點交之後由買方自行負責管理維護，賣方不負維修之責。三
   、水土保持計畫之設施編號U1-1、U1-2、GA1、P1等四項，因
   須配合廠房興建工程（ABCD棟）方能施作，設施編號DA2則因
   位於基地出入口亦無法施作，因此賣方將上開設施造價為122
   ,600元交付予買方盈豪國際有限公司及環塑科技有限公司各
   二分之一，日後由買方支付給承造商(家禾營造工程有限公司
   )。」（本院卷二第63頁）。
 ㈡兩造不爭執形式真正之原證18切結書亦記載：「茲本公司家禾
   營造有限公司，承攬楊梅區長紅段505地號等9筆土地之水土
   保持設施工程，今仍餘設施編號U1-1、U1-2、GA1、P1、DA2
   等，因須配合共構牆施作方能完成故尚未施工，本公司切結
   保證於共構牆完成後立即依計畫書圖施作並保證完成驗收。
   此致環塑科技有限公司。立切結書人：家禾營造有限公司負
   責人：楊永全。」（本院卷三第44、52頁）。
 ㈢證人楊永全亦到庭證稱：有看過被證3土地點交確認書，第三
   點「設施編號U1-1、U1-2、GA1 、P1，需要配合廠房興建工
   程方能施作」，是因為這幾個項目貼著建築物，如果建築物
   不蓋旁邊的水溝無法施工。若先施工位置有錯誤，就不符合
   水土保持計畫的計畫書，且建築物在興建過程中，會造成水
   溝傾倒。「設施編號DA2位於基地出入口無法施作」是因為基
   地入口處，施工期間會有大車出入，會有損毀的風險。設施
   編號U1-1、U1-2、GA1 、P1、DA2 ，造價款為12萬2600元，
   依照第三點所載，兩造同意剩下的5 個水土保持設施，於給
   付造價款12萬2600元後，就由家禾營造有限公司負責幫原告
   公司施作，之後就是由家禾營造有限公司直接對原告公司負
   責，不用再詢問被告公司。當時兩造認知被告公司不用再負
   責施作水土保持設施，而是由家禾營造有限公司負責施作。
   後來有收到造價款12萬2600元，設施編號U1-1、U1-2、GA1、
   P1還沒有做，因為原告公司的廠房還沒有蓋。但DA2 已經做
   了。DA2因為在馬路上跟建築物無關，所以可以先施作。原證
   18切結書是家禾營造有限公司簽給原告公司的，簽立此份切
   結書，之後就是直接對原告公司負責，不再去找被告公司等
   語明確（本院卷三第32-37頁）。
 ㈣由上開書證及證人證詞相互勾稽以觀，堪認兩造已經合意免除
   被告施作「A型排水溝之U1-1、U1-2項目、A型集水井之GA1項
   目、排水管P1、沉砂溝DA2」之義務。
六、系爭契約書及協議書之土地及水土保持設施已於109年1月完
    成點交：
    兩造已於109年1月簽立上述被證3之土地點交確認書，且依
    據被證5兩造於110年6月22日協議時已明確記載「本案賣方
    已於109年1月點交土地與買方，故地價稅不分算」（本院卷
    二第77頁），上開被證3、5之書證均有原告公司或其代理人
    之簽章，且原告主張被告迄未完成點交義務云云，無非以被
    告尚有部分水土保持設施未完成為據（本院卷二第118頁第1
    行），然被告並無施作「58公尺擋土牆」之義務，水土保持
    設施編號「U1-1、U1-2、GA1、P1、DA2」雙方已於109年1月
    免除被告施作義務，既據認定如前，原告之主張殊難憑採。
    系爭契約書及協議書之土地及水土保持設施已於109年1月完
    成點交，堪以認定。
七、被告並無施作「58公尺擋土牆」之義務，水土保持設施編號
    「U1-1、U1-2、GA1、P1、DA2」雙方已於109年1月免除被告
    施作義務，系爭契約書及協議書之土地及水土保持設施已於
    109年1月完成點交，故原告依據系爭契約書第12條第1項請
    求被告給付遲延違約金、依據民法第227條第1、2項、第231
    條第1項請求被告賠償原證12施作58公尺擋土牆之預估費用3
    ,178,544元、營業損失5,775,616元、依據民法227條第2項
    請求興建廠房工程價金之差額8,724,360元，均洵屬無據，
    應予駁回。
八、綜上所述，原告之訴均為無理由，應予駁回。原告之訴既經
    駁回，其假執行之聲請失所附麗，應併予駁回。
九、本件為判決之基礎已臻明確，兩造其餘主張、陳述並所提證
    據均與本件之結論無礙，爰不再一一論述，附此敘明。
十、訴訟費用負擔之依據：民事訴訟法第78條。
中　　華　　民　　國　 111  　年　  3 　　月　 29　　 日
                  民事第四庭    法　官　游智棋
　　　　　　　　　
以上正本係照原本作成。
如對本判決上訴，須於判決送達後 20 日內向本院提出上訴狀。
如委任律師提起上訴者，應一併繳納上訴審裁判費。
中　　華　　民　　國　　111 　年　　3 　　月　　29　　日
                                書記官　李韋樺